【裁判字號】    98,訴,2350
【裁判日期】    990305
【裁判案由】    確認通行權
【裁判全文】
臺灣臺中地方法院民事判決  98年度訴字第2350號
原      告  乙○○
            丙○○
共      同
訴訟代理人  林殷世律師
被      告  丁○○○
訴訟代理人  甲○○
上列當事人間確認通行權事件，本院於99年2月4日言詞辯論終
結，判決如下：
    主    文
確認原告對於被告所有坐落台中縣太平市○○段501-2地號土地
如附圖C案所示橘色部分土地（面積：196平方公尺）有通行權。
被告應容忍原告通行上項所示土地，不得於上項所示土地設置地
上物或為任何妨害原告通行之行為。
訴訟費用由被告負擔。
    事 實 及 理 由
壹、程序方面：按訴狀送達後，原告不得將原訴變更或追加他訴
    ，但上開規定於擴張或減縮應受判決事項之聲明無礙，民事
    訴訟法第255條第1項第3款定有明文。本件原告起訴時，原
    聲明請求「確認原告對於被告所有坐落台中縣太平市○○段
    501-2地號土地如附圖所示斜線部分土地（面積：188平方公
    尺）有通行權。被告應容忍原告通行上項所示土地，不得於
    上項所示土地設置地上物或為任何妨害原告通行之行為。」
    嗣於訴訟進行中，就上開聲明第1項更正為「確認原告對於
    被告所有坐落台中縣太平市○○段501-2地號土地如附圖C案
    所示斜線部分土地（面積：196平方公尺）有通行權。」，
    核原告所為上開聲明之更正，係屬擴張應受判決事項之聲明
    ，與上開規定無違，應予准許，合先敘明。
貳、原告起訴主張：原告乙○○所有坐落台中縣太平市○○段
    507地號土地（下稱系爭507地號土地），與原告丙○○所有
    坐落同段476地號土地（下稱系爭476地號土地），均為不通
    公路之袋地，必須利用屬太平市○○路381巷中段巷道之被
    告所有、同段501-2地號土地如附圖C案所示橘色部分土地（
    面積196平方公尺，下稱系爭巷道），對外與台中縣太平市
    ○○路連絡。系爭巷道所屬之太平市○○路381巷已供公眾
    通行數十年，且原告乙○○所有系爭507地號土地，係被告
    於民國（下同）62年4月10日分割自重測前太平段193-2地號
    土地後出售，被告於分割時即保留系爭巷道，供作系爭507
    地號土地（重測前為太平段193-14地號）對外聯絡通行之用
    ，是原告乙○○所有系爭507地號土地必須利用系爭巷道對
    外聯絡，為被告所允許及預見，詎被告竟於97年初在系爭巷
    道堆置障礙物，妨害原告之通行。後系爭巷道經台中縣政府
    認定為「現有巷道」，台中縣警察局太平分局因而勸導被告
    改善，惟被告仍置之不理，台中縣警察局太平分局乃於97年
    6月27日會同台中縣太平市公所清潔隊前往夾除路障恢復通
    行。其後被告對台中縣政府就系爭巷道屬「現有巷道」之認
    定提起行政爭訟，經臺中高等行政法院97年度訴字第484 號
    判決撤銷台中縣政府所為認定系爭巷道為「現有巷道」之行
    政處分，並認兩造就系爭巷道之通行糾紛，應屬袋地通行權
    問題，應依民事訴訟解決。按原告乙○○在系爭507地號土
    地上建有建物，從事加工製造事業，平常即有大型車輛進出
    ，原告丙○○則在系爭476地號土地上種植大型喬木，亦需
    利用農業機具及車輛搬運，而有通行同段505地號土地及系
    爭巷道對外聯絡之必要，且原告業經取得訴外人即同段505
    地號土地所有權人蔡宇吉之同意，得通行同段505地號土地
    ，依系爭507、476地號土地目前之使用情形及位置、地勢、
    面積，以系爭巷道最寬約4公尺、較窄約3公尺多，對外聯絡
    太平市○○路，應為損害最少之處所及方法，因兩造就原告
    得否以系爭巷道為對外通行之道路有所爭執，爰訴請確認原
    告對系爭巷道有通行權，並請求被告容忍原告之通行等語。
    並聲明：如主文所示。
參、被告則以：被告所有同段501-2地號土地，早期與周圍鄰地
    皆為供農業耕作使用，為供搬運農作物之需要，故保留系爭
    巷道作為田埂及供堆放、搬運農作物並鄰地使用，96年9月
    間至同年11月29日期間，系爭巷道因遭原告乙○○與訴外人
    蔡宇吉圍堵佔用，雖經被告提出抗議，但原告乙○○與蔡宇
    吉皆置之不理，經被告申請鑑界，復於97年3月間向台中縣
    政府提出陳情，經主管機關確認系爭巷道非現有巷道，原告
    乙○○不服，再於97年4月間向台中縣政府提出陳情，主管
    機關卻改認系爭巷道為現有巷道，經被告提起行政爭訟，終
    經臺中高等行政法院以97年度訴字第484號判決撤銷台中縣
    政府所為系爭巷道屬現有巷道之行政處分。又原告主張對系
    爭巷道有通行權，惟依民法第787條規定，袋地所有權人通
    行他人土地，必須於通行必要範圍內，擇周圍地損害最少之
    處所及方法為之，原告乙○○所有系爭507地號土地及原告
    丙○○所有系爭476地號土地，距離成功路之距離，均遠較
    距建興路之距離明顯為大，原告經由系爭巷道通往成功路需
    使用被告所有系爭巷道之土地面積，亦遠較經由蔡宇吉所有
    同段642-3地號土地通行至建興路需使用之土地面積為多，
    且同段505地號、642-3地號土地皆為蔡宇吉所有，蔡宇吉於
    96年9月後即在同段642-3地號土地自闢道路而可通往建興路
    ，原告捨近求遠，並擇需使用他人土地面積較大之方式為通
    行，與上開規定不符，原告應以如附圖A案所示通行至建興
    路方屬合理，如原告乙○○堅持通行至成功路，以系爭507
    地號土地之位置，以附圖B案所示亦足供原告乙○○通行使
    用等語，資為抗辯。並聲明：原告之訴駁回。
肆、法院之判斷：
  一、按確認法律關係之訴，非原告有即受確認判決之法律上利
      益者，不得提起之，民事訴訟法第247條第1項定有明文。
      所謂即受確認判決之法律上利益，係指法律關係之存否不
      明確，原告主觀上認其在法律上之地位有不安之狀態存在
      ，且此種不安之狀態，能以確認判決將之除去者而言（最
      高法院52年台上字第1240號判例參照）。本件原告以原告
      乙○○所有系爭507地號土地、原告丙○○所有系爭476地
      號土地為袋地，主張原告所有上開土地對被告所有系爭巷
      道有通行權存在，被告則否認原告所有上開土地對被告所
      有系爭巷道有通行權存在，是兩造就原告所有之上開土地
      得否對被告主張通行權之私法上法律關係存否，因有爭執
      而不明確，而兩造此項爭執，致原告對被告所有系爭巷道
      得否主張通行權之法律上地位顯有不安之狀態，且原告此
      項不安之狀態得以確認判決除去之，故而，原告提起本件
      訴訟有即受確認判決之法律上利益，合先敘明。
  二、下列事項為兩造所不爭執，且有土地登記謄本、地籍圖謄
      本、照片、臺中高等行政法院97年度訴字第484號判決、
      同意書等附卷可稽，自堪信為真正：
    (一)坐落台中縣太平市○○段507地號土地為原告乙○○所有
      、同段476地號土地為原告丙○○所有，且上開二土地均
      為不通公路之袋地。
    (二)被告所有同段501-2地號土地上之系爭巷道前經臺中高等
      行政法院97年度訴字第484號判決撤銷台中縣政府關於認
      定系爭巷道為現有巷道之行政處分。
    (三)訴外人蔡宇吉同意原告丙○○所有之系爭476地號土地得
      通行蔡宇吉所有之同段505地號土地對外通行。
  三、原告主張系爭507地號土地、476地號土地為與公路連絡對
      外通行，而有通行系爭巷道之必要，被告則抗辯系爭巷道
      並非原告對外與公路連絡最近之道路，且非擇周圍地損害
      最少之通行方式等語。是本件兩造爭執之焦點乃為：原告
      主張通行被告所有系爭501-2地號土地上之系爭巷道有無
      理由？經查：
    (一)按土地因與公路無適宜之聯絡，致不能為通常使用者，土
      地所有人得通行周圍地以至公路，民法第787條第1項定有
      明文。上開規定之土地所有人之通行權，即謂之袋地通行
      權，而依上開規定觀之，土地所有人之土地與公路隔離，
      全無進出之通路或雖有進出之通路，但不適宜者，土地所
      有權人即得主張袋地通行權。經查，原告所有之系爭507
      地號、476地號土地均為與公路無適宜連絡之袋地，為兩
      造不爭執之事實，已如前述，且有土地登記謄本、地籍圖
      謄本附卷可稽，且原告所有系爭507地號、476地號土地目
      前均以系爭巷道所屬之太平市○○路381巷對外通行至太
      平市○○路，亦經本院會同兩造及台中縣太平地政事務所
      勘驗現場屬實，製有勘驗測量筆錄、現場簡圖可參，並囑
      託台中縣太平地政事務所測量土地複丈成果圖在卷可按，
      上開事實自均堪信為真正。
    (二)次按因土地一部之讓與或分割，而與公路無適宜之聯絡，
      致不能為通常使用者，土地所有人因至公路，僅得通行受
      讓人或讓與人或他分割人之所有地。數宗土地同屬於一人
      所有，讓與其一部或同時分別讓與數人，而與公路無適宜
      之聯絡，致不能為通常使用者，亦同。民法第789條第1項
      亦有明文。民法第789條之立法意旨，乃因土地所有人讓
      與土地之一部或分割土地時，就其可能造成不能與公路為
      適宜之聯絡之情形，為其能預見而得事先安排，土地所有
      人不能因自己之讓與或分割土地之任意行為，導致對當事
      人以外之其他土地所有人造成不測之損害；此法條所規定
      之通行權性質上乃土地之物上負擔，隨土地而存在，土地
      所有人將土地分割成數筆，同時或先後讓與數人，應仍有
      該法條規定之適用（最高法院89年台上字第756號、98年
      台上第348號判決意旨參照）。查：
      (1)被告於60年間因繼承而取得重測前太平段193-2地號土
        地所有權，被告於62年4月10日自行申請將重測前太平
        段193-2地號土地分割，因而增加太平段193-13地號、
        193-14地號土地，被告並旋於62年4月21日將其中太平
        段193-14地號土地出賣予訴外人周林寶貴，該太平段
        193-14地號土地於74年重測後即為原告乙○○所有之系
        爭507地號土地，而被告所有太平段193-2地號土地於74
        年重測後即為信平段501地號土地，其後再因被告申請
        分割而增加同段501-1地號、501-2地號、501-3地號等
        地號，有原告提出之土地登記謄本在卷可按，並為被告
        所不爭執，以上開登記及分割過程觀之，可知原告乙○
        ○所有系爭507地號土地與被告所有信平段501-2地號土
        地原均屬重測前太平段193-2地號土地之部分，係因被
        告於62年間因自行申請分割出售，致系爭507地號土地
        成為與公路不相通之袋地，則依前開規定，原告乙○○
        所有系爭507地號土地自僅得通行被告所有之上開土地
        以至公路，雖原告乙○○係輾轉取得系爭507地號土地
        所有權，然基於通行權乃土地之物上負擔之性質，被告
        自不得拒絕原告乙○○所有之系爭507地號土地通行被
        告所有同段501-2地號土地以至公路，且原告乙○○亦
        不得對被告或被告之受讓人以外之人所有土地主張有通
        行之權利。從而，被告以原告乙○○通行系爭巷道至太
        平市○○路，就通行至公路之距離、通行需用土地面積
        均非最小為由，抗辯原告應以由附圖A案所示橘色部分
        經訴外人蔡宇吉所有同段642-3地號土地通行至太平市
        ○○路，於法洵屬無據，無從採取。
      (2)原告所有系爭507地號土地與被告所有同段501-2地號土
        地，原均屬重測前太平段193-2地號土地，因被告先後
        自行申請分割而呈現狀，已詳如前述，而被告於62年間
        自重測前太平段193-2地號土地分割出193-14地號土地
        時，即在太平段193-14地號土地之西側保留系爭巷道，
        顯然被告於62年間申請分割出太平段193-14地號土地時
        ，即已知悉分割後193-14地號土地將成與公路不相通之
        袋地，故而刻意保留系爭巷道以供分割後193-14地號土
        地通行使用。蓋被告所有重測前193-2地號土地之地目
        為田，被告復自認62年間出售重測前193-14地號土地時
        ，被告之土地均係供種植農作物使用，為供搬運農作物
        故而保留系爭巷道等語（見本院99年2月4日言詞辯論筆
        錄），參以系爭巷道地形狹長，最寬處僅約4米，顯然
        不利於農耕使用，被告卻刻意保留地形狹長之系爭巷道
        ，其欲以系爭巷道作為通行道路之意甚明，被告以如附
        圖B案所示橘色部分已足供原告乙○○通行，不但違反
        被告於分割出太平段193-14地號土地時事先安排通行道
        路之本意，並於誠信原則有違。
      (3)基上，依民法第789條第1項規訂並該條立法意旨，認原
        告乙○○主張其所有系爭507地號土地就系爭巷道（即
        如附圖C案所示橘色部分土地）有通行權存在，為有理
        由。又原告丙○○所有之系爭476地號土地既經訴外人
        蔡宇吉同意經由同段505地號土地通行至系爭巷道，則
        其一併利用系爭巷道對外通行，並不致造成被告額外之
        負擔或損害，且亦無庸再通行訴外土地，而致滋生訴外
        土地額外之負擔或損害，則原告丙○○所有之系爭476
        地號土地，以通行系爭巷道對外與公路連絡，亦屬於周
        圍鄰地損害最少之通行方式，可堪採取。
    (三)綜據上述，原告訴請確認對被告所有同段501-2地號土地
      如附圖C案所示橘色部分（即系爭巷道）有通行權存在，
      並請求被告容忍原告通行系爭巷道，不得於系爭巷道設置
      地上物或為任何妨害原告通行之行為，為有理由，應予准
      許。
  四、本件判決之結果已臻明確，兩造其餘主張暨攻擊防禦方法
      ，經審酌均於判決結果無影響，毋庸一一贅述，附此敘明
      。
伍、結論：本件原告之訴為有理由，依民事訴訟法第78條，判決
    如主文。
中    華    民    國    99    年    3     月    5     日
                  民事第二庭    法  官  呂麗玉
正本係照原本作成。
如對本判決上訴，須於判決送達後20日內向本院提出上訴狀。
中    華    民    國    99    年    3     月    5     日
                                書記官  趙振燕

司法院資訊處製作；財團法人民間司法改革基金會備份。
